【裁判字號】    99,上易,104
【裁判日期】    990129
【裁判案由】    毀棄損壞
【裁判全文】
臺灣高等法院高雄分院刑事判決         99年度上易字第104號
上  訴  人  臺灣高雄地方法院檢察署檢察官
被      告  乙○○
上列上訴人因被告毀棄損壞案件，不服臺灣高雄地方法院98年度
簡上字第1050號中華民國98年12月31日第一審判決（起訴案號：
臺灣高雄地方法院檢察署98年度偵字第7471號），提起上訴，本
院判決如下：
     主  文
原判決撤銷，發回臺灣高雄地方法院。
    理  由
一、本件聲請簡易判決處刑書意旨略以：被告乙○○因與「合和
    不動產股份有限公司」( 下稱合和公司) 負責人洪素玉有債
    務糾紛，於民國97年12月23日18時17分許，前往址設高雄市
    新興區○○○路348 號之「合和公司」催討債務，該公司股
    東甲○○出面協調，雙方發生口角，被告乙○○竟基於毀損
    之犯意，忿而以桌上之玻璃水杯、煙灰缸、杯子（內裝有檳
    榔殘渣) ，丟向辦公室內牆面、屏風玻璃之設備，致公司內
    屏風玻璃、玻璃水杯、杯子均破裂及牆面污染，喪失應有之
    功能而不堪使用，足以生損害於合和公司，因認被告涉犯刑
    法第354 條之毀損罪嫌。
二、原判決意旨略以：
(1)、按刑事訴訟法第232 條規定「犯罪之被害人，得為告訴」，
    於法人之股份有限公司為犯罪之被害人者，依公司法第208
    條第3 項規定，係由董事長代表公司提出告訴（董事長請假
    或因故不能行使職權時，由副董事長代理之；無副董事長或
    副董事長亦請假或因故不能行使職權時，由董事長指定常務
    董事一人代理之；其未設常務董事者，指定董事一人代理之
    ；董事長未指定代理人者，由常務董事或董事互推一人代理
    之）；至股份有限公司之總經理對於該公司被害事件，非受
    有代表權之董事長委任，自不得代表公司提出告訴（最高法
    院98年度臺非字第337 號判決參照）。次按告訴雖得委任代
    理人行之，但此項委任應提出委任書狀於檢察官或司法警察
    官，此於刑事訴訟法第236 條之1 第2 項亦定有明文。再刑
    事訴訟法第273 條第5 項所謂起訴之行為有欠缺，應命補正
    者，係指起訴之法定程式有欠缺，且得補正者（如起訴書未
    簽名蓋章、漏列被告年齡特徵等）之情形而言。如起訴之必
    備要件有所欠缺（即欠缺起訴之合法要件），因既屬起訴所
    必須具備之要件，若有所欠缺，因起訴不合法，無可補正，
    自不在裁定命其補正之範疇。而在告訴乃論之罪，告訴權人
    之告訴為刑事訴追要件，係起訴之法定必備要件，檢察官縱
    得就告訴乃論之罪進行偵查，惟若未據有告訴權之人於法定
    期間提起告訴，既因欠缺訴追要件，依法不得提起公訴，故
    如公訴人未注意及此，竟就欠缺訴追要件之告訴乃論之罪提
    起公訴，此即屬欠缺起訴之法定必備要件，受理法院自應依
    刑事訴訟法第303 條第3 款、第307 條之規定，不經言詞辯
    論，逕為公訴不受理之判決。
(2)、本件被告因毀棄損壞案件，經檢察官聲請以簡易判決處刑，
    認係犯刑法第354 條毀損罪嫌，依同法第357 條之規定，須
    告訴乃論。而本件遭毀損之物品包含屏風玻璃、玻璃水杯、
    杯子及牆面等，上開物品之所有權歸屬均為合和公司，而非
    該公司股東（兼經理）甲○○，則合和公司既為犯罪之被害
    人者，自應適用公司法第208 條第3 項之規定，由董事長代
    表公司提出告訴，始稱適法；至合和公司之經理甲○○，若
    非受有代表權之董事長委任，或受公司合法委任，尚不得代
    表公司提出告訴。是其所為上開告訴自非合法。然原審不察
    ，就未合法告訴之本案，為有罪之實體判決，洵屬違誤，自
    應將原判決撤銷改判，改諭知公訴不受理之判決等語。
三、本院按，本件被告涉犯刑法第354 條毀棄損壞罪，依刑法第
    357 條規定須告訴乃論；而刑事訴訟法第232 條規定「犯罪
    之被害人，得為告訴」，上開法條所稱得提起告訴之被害人
    ，係指因該項犯罪行為直接受害之人而言，於財產法益被侵
    害時，財產之所有權人，或對該財產有事實上管領力之人，
    因他人之犯罪行為，而其所有權或管領權受有侵害時，自能
    認為係直接被害人；又法人之股份有限公司為犯罪之被害人
    者，依公司法第208 條第3 項規定，係由董事長代表公司提
    出告訴（董事長請假或因故不能行使職權時，由副董事長代
    理之；無副董事長或副董事長亦請假或因故不能行使職權時
    ，由董事長指定常務董事一人代理之；其未設常務董事者，
    指定董事一人代理之；董事長未指定代理人者，由常務董事
    或董事互推一人代理之）；至股份有限公司之總經理對於該
    公司被害事件，非受有代表權之董事長委任，自不得代表公
    司提出告訴，先予敘明。查本件合和股份有限公司遭人毀損
    之物品包含屏風玻璃、玻璃水杯、杯子及牆面等物，上開物
    品之所有權歸屬均為合和股份有限公司，故合和股份有限公
    司固應為本件毀損罪部分之合法告訴權人，而合和股份有限
    公司之董事長為洪素玉，此有高雄市政府營利事業登記證、
    公司設立登記表在卷（警卷第12-13 頁），洪素玉為公司之
    代表人，自得代表合和股份有限公司就有關前揭遭毀損之物
    品提出告訴。然本案並非洪素玉代表公司提出告訴，其當時
    未提出告訴是否有「董事長請假或因故不能行使職權」之合
    於公司法第208 條第3 項規定之事由？而當合和股份有限公
    司董事長有請假或因故不能行使職權之事由時，該公司有無
    設立副董事長執行職務？或由董事長指定常務董事一人或董
    事間互推一人代理？本件提出告訴之甲○○，同具有董事身
    分，此觀上開公司設立登記表即明，甲○○是否具有副董事
    長或常務董事之身分或因董事互推而得以在董事長洪素玉因
    故無法執行職務時為當然代理？上開疑點均關係甲○○代表
    人公司提出告訴是否合法，原判決未予詳究，遽以甲○○僅
    係該公司之總經理，就公司被害事件，未受有代表權之董事
    長委任而提起告訴，認告訴不合法而為不受理之判決，尚嫌
    率斷。又甲○○於警詢中陳稱：（你是否要對被告提出毀損
    告訴？）我要對乙○○提出毀損告訴等語，並於被詢問人處
    簽署「甲○○」等字樣（見警卷第5 頁），並未據其表明係
    以合和股份有限公司名義或以自己名義提出告訴，語意似有
    欠明確；然查，代表與法人係一個權利主體間之關係，代表
    人所為之行為，不論為法律行為、事實行為或侵權行為，均
    為法人之行為，當然由本人承受其效力，無所謂效力歸屬之
    問題（最高法院86年度台上字第1020號、第1782號民事判決
    意旨可資參照）。故公司代表人所為行為當然由本人承受其
    效力；如甲○○係在董事長洪素玉因故無法執行職務時為當
    然代理，則甲○○當時應係以公司代表人名義，而代表公司
    提出告訴。再者，被告毀損公司所有之物品時，現場係由甲
    ○○出面處理，甲○○是否是對該物品事實上有管領權之人
    亦同時直接取得告訴權？檢察官上訴既有指摘，自應於發回
    原審後，一併查明，綜上所述，檢察官上訴指摘原判決不當
    ，非無理由，自應由本院將原判決撤銷，發回原審法院，為
    適法之處理，並不經言詞辯論為之。
據上論斷，應依刑事訴訟法第369 條第1 項但書、第372 條，判
決如主文。
中    華    民    國    99    年    1     月    29    日
              刑事第六庭    審判長法  官  王憲義
                                  法  官  邱永貴
                                  法  官  簡志瑩
以上正本證明與原本無異。
不得上訴。
中    華    民    國    99    年    1     月    29    日
                                  書記官  吳新貞

司法院資訊處製作；財團法人民間司法改革基金會備份。
